臺灣士林地方法院刑事判決
110年度金訴字第125號
公  訴  人  臺灣士林地方檢察署檢察官
被      告  李慶山



上列被告因詐欺等案件，經檢察官提起公訴（110年度偵字第187
號、第1072號）及移送併案審理（臺灣新北地方檢察署110年度
偵字第5521號），因被告於本院準備程序就被訴事實為有罪之陳
述，經告知被告簡式審判程序之旨，並聽取當事人之意見後，本
院合議庭裁定改由受命法官依簡式審判程序審理，判決如下：
    主  文
李慶山犯三人以上共同詐欺取財罪，累犯，處有期徒刑壹年壹月
。又犯三人以上共同詐欺取財罪，累犯，處有期徒刑壹年壹月。
應執行有期徒刑壹年貳月。
未扣案之犯罪所得新臺幣陸仟元沒收，於全部或一部不能沒收或
不宜執行沒收時，追徵其價額。
    事實及理由
一、查本案被告李慶山犯之罪，其法定刑非死刑、無期徒刑、最
    輕本刑為3 年以上有期徒刑以外之罪，亦非高等法院管轄第
    一審案件，被告於本院審理中就被訴事實為有罪之陳述，經
    告知被告簡式審判程序之旨，並聽取檢察官、被告之意見後
    ，由本院合議庭裁定進行簡式審判程序，依刑事訴訟法第27
    3 條之2 規定，本件證據調查，不受同法第159 條第1 項、
    第161 條之2 、第161 條之3 、第163 條之1 及第164 條至
    第170 條規定之限制，合先敘明。
二、本件犯罪事實及證據，除引用檢察官起訴書及併辦意旨書之
    記載（如附件）外，另補充證據如下：被告李慶山於本院民
    國110年11月24日審理中所為之自白。
三、論罪科刑：
 ㈠審酌現今詐欺集團之成員皆係為欺罔他人，騙取財物，方參與
   以詐術為目的之犯罪組織。倘若行為人於參與詐欺犯罪組織
   之行為繼續中，先後多次為加重詐欺之行為，因參與犯罪組
   織罪為繼續犯，犯罪一直繼續進行，直至犯罪組織解散，或
   其脫離犯罪組織時，其犯行始行終結。故該參與犯罪組織與
   其後之多次加重詐欺之行為皆有所重合，然因行為人僅為一
   參與犯罪組織行為，侵害一社會法益，屬單純一罪，應僅就
   「該案中」與參與犯罪組織罪時間較為密切之首次加重詐欺
   犯行，論以參與犯罪組織罪及加重詐欺罪之想像競合犯，而
   其他之加重詐欺犯行，祗需單獨論罪科刑即可，無需再另論
   以參與犯罪組織罪，以避免重複評價。是如行為人於參與同
   一詐欺集團之多次加重詐欺行為，因部分犯行發覺在後或偵
   查階段之先後不同，肇致起訴後分由不同之法官審理，為裨
   益法院審理範圍明確、便於事實認定，即應以數案中「最先
   繫屬於法院之案件」為準，以「該案中」之「首次」加重詐
   欺犯行與參與犯罪組織罪論以想像競合。縱該首次犯行非屬
   事實上之首次，亦因參與犯罪組織之繼續行為，已為該案中
   之首次犯行所包攝，該參與犯罪組織行為之評價已獲滿足，
   自不再重複於他次詐欺犯行中再次論罪，俾免於過度評價及
   悖於一事不再理原則。至於「另案」起訴之他次加重詐欺犯
   行，縱屬事實上之首次犯行，仍需單獨論以加重詐欺罪，以
   彰顯刑法對不同被害人財產保護之完整性，避免評價不足（
   最高法院109 年度台上字第3945號判決意旨參照）。
 ㈡被告於本案提領告訴人林麗珠匯入帳戶之款項，使本案詐欺集
   團得以遂行對告訴人林麗珠詐欺取財、洗錢等犯行，係其加
   入本案詐欺集團後所為犯行中最先繫屬於法院之案件，有臺
   灣高等法院被告前案紀錄表存卷可參，依上說明，自應併論
   參與犯罪組織罪。是核被告所為，係犯組織犯罪防制條例第3
    條第1 項後段之參與犯罪組織罪、刑法第339條之4 第1項第
   2款之三人以上共同詐欺取財罪及洗錢防制法第14條第1 項之
   一般洗錢罪。至起訴書起訴法條雖漏未引用組織犯罪防制條
   例第3條第1項後段之參與犯罪組織罪名，然起訴書犯罪事實
   欄已記載被告加入本案詐欺集團擔任車手，負責提領款項之
   事實，應認已就參與犯罪組織之犯罪事實提起公訴，且此部
   分與起訴論罪之三人以上共同詐欺取財及洗錢部分，有想像
   競合犯之裁判上一罪關係，並經本院審理程序時諭知被告此
   部分罪名（見本院110年度金訴字第125號卷【下稱本院卷】
   第159頁），被告亦為認罪之表示，已足以保障被告防禦權之
   行使，附此敘明。
  ㈢被告與暱稱「財源滾滾」及本案詐欺集團其他成員就上開數
    犯行，均有犯意聯絡及行為分擔，均應論以共同正犯。
  ㈣被告對告訴人林麗珠、夏忠明之各次提領行為，係基於同一
    加重詐欺取財之犯意聯絡，在密切接近之時間所為，侵害同
    一法益，各行為之獨立性極為薄弱，依一般社會健全觀念，
    難以強行分開，在刑法評價上，應視為數個舉動之接續施行
    ，合為包括之一行為予以評價，較為合理，應依接續犯論以
    包括之一罪。
　㈤按行為人以一參與詐欺犯罪組織，並分工加重詐欺取財、洗
    錢行為，同時觸犯參與犯罪組織罪、洗錢罪及加重詐欺取財
    罪，雖其參與犯罪組織之時、地與加重詐欺取財、洗錢之時
    、地，在自然意義上非完全一致，然三者仍有部分合致，且
    犯罪目的單一，依一般社會通念，應評價為一罪方符合刑罰
    公平原則，應屬想像競合犯，如予數罪併罰，反有過度評價
    之疑，實與人民法律感情不相契合。本案被告所為參與犯罪
    組織罪、三人以上共同詐欺取財罪、洗錢罪，係為求詐得告
    訴人林麗珠、夏忠明之財物，犯罪目的單一，行為間亦有局
    部同一之情形，為想像競合犯，應依刑法第55條規定，從一
    重論以三人以上共同詐欺取財罪。至檢察官移送併案審理部
    分（臺灣新北地方檢察署110年度偵字第5521號），即起訴
    書附表編號2所示告訴人夏忠明遭詐騙而將款項匯入起訴書
    附表編號2所示之金融帳戶部分，與本案被訴之犯罪事實相
    同，為事實上同一案件，本院自得併予審理，併此敘明。 
  ㈥被告前因賭博案件，經臺灣臺北地方法院以108年度簡字第64
    2號判決判處有期徒刑2月確定，於108年10月1日易科罰金執
    行完畢等情，有臺灣高等法院被告前案紀錄表在卷可參，是
    其受有期徒刑之執行完畢後，5 年內故意再犯本件有期徒刑
    以上之罪，為累犯，然參酌被告構成累犯之前案係賭博案件
    ，與本案之犯罪類型、侵害法益均不相同，若據此加重其刑
    ，罪刑之間似不相當，亦難憑此推論被告有何特別惡性，參
    酌司法院大法官會議釋字第775 號解釋意旨，爰均僅加重其
    最高法定本刑，而不加重其最低法定本刑。
　㈦按洗錢防制法第16條第2 項規定：「犯前2 條之罪，在偵查
    或審判中自白者，減輕其刑。」。查本件被告於本院審理時
    ，就本案洗錢犯行，業已自白不諱，應依洗錢防制法第16條
    第2 項規定減輕其刑。 　
　㈧被告就起訴書附表編號1、2所示之犯行，犯罪時間不同，且
    造成不同告訴人財產法益受損，犯意各別，行為互殊，應予
    分論併罰。　
  ㈨爰審酌被告不思以合法途徑賺取錢財，竟貿然參與本案詐欺集團，並擔任車手提領他人受騙款項，貪圖不勞而獲，價值觀念顯有偏差，且所為製造金流之斷點，掩飾、隱匿詐欺犯罪所得之舉，除增加檢警查緝難度，更造成告訴人等財物損失、無法追回，助長詐欺犯罪盛行，危害社會治安，所為應予非難，惟念及被告犯後坦承犯行，態度尚佳，且其於本案犯行分工參與程度上，僅係擔任提領款項之車手，而無具體事證顯示其係該犯罪團體之主謀或主要獲利者，亦非直接向告訴人等施行詐術之人，尚非處於詐欺集團核心地位，兼衡被告之犯罪動機、目的、手段、自陳初中肄業之教育智識程度、目前無業、單身、無家人待其扶養之家庭生活經濟狀況（見本院卷第169頁）等一切情狀，分別量處如主文所示之刑，並定其應執行之刑，以示懲儆。
  ㈩保安處分部分：
　　按犯第1項之罪者，應於刑之執行前，令入勞動場所，強制
    工作，其期間為3年，組織犯罪防制條例第3條第3項固定有
    明文，惟106年4月19日修正公布之組織犯罪防制條例第3條
    第3項規定：「犯第1項之罪者，應於刑之執行前，令入勞動
    場所，強制工作，其期間為3年。」（嗣107年1月3日修正公
    布第3條，但本項並未修正）就受處分人之人身自由所為限
    制，違反憲法比例原則及憲法明顯區隔原則之要求，與憲法
    第8條保障人身自由之意旨不符，應自本解釋公布之日起失
    其效力，業經司法院大法官釋字第812號解釋在案。則就參
    與犯罪組織者，得於刑之執行前，令入勞動場所，強制工作
    之規定，既經司法院大法官認定有違憲之情事，且自解釋公
    布之日起失其效力，本案自無從對被告宣告強制工作，併予
    敘明。　　
四、沒收部分：
  ㈠按共同正犯犯罪所得之沒收或追徵，應就各人所分得之數為
    之；又所謂各人「所分得」之數，係指各人「對犯罪所得有
    事實上之處分權限」而言，其各成員有無犯罪所得、所得數
    額，係關於沒收、追繳或追徵標的犯罪所得範圍之認定，雖
    非屬犯罪事實有無之認定，不適用「嚴格證明法則」，無須
    證明至毫無合理懷疑之確信程度，事實審法院仍應視具體個
    案之實際情形，於各共同正犯有無犯罪所得，或犯罪所得多
    寡，綜合卷證資料及調查結果，依自由證明程序釋明其合理
    之依據而為認定，倘若共同正犯各成員內部間，對於不法利
    得分配明確時，應依各人實際分配所得宣告沒收；若共同正
    犯成員對不法所得並無處分權限，與其他成員亦無事實上之
    共同處分權限者，自不予諭知沒收；然若共同正犯各成員對
    於不法利得享有共同處分權限時，則仍應負共同沒收之責（
    最高法院106年度台上字第539號判決要旨可資參照）。查被
    告於本院審理時供稱：本案每領新臺幣（下同）5萬元就可
    以抽1,000元，我總共提領約30萬元，我拿到報酬6,000元等
    語（見110年度偵字第1072號卷第11頁、本院卷第167頁），
    是認被告因此而取得對價6,000元，為其犯罪所得之物，爰
    依刑法第38條之1 第1 項前段、第3項之規定諭知沒收，於
    全部或一部不能沒收或不宜執行沒收時，追徵其價額。
  ㈡按犯洗錢防制法第14條之罪，其所移轉、變更、掩飾、隱匿
    、收受、取得、持有、使用之財物或財產上利益，沒收之，
    洗錢防制法第18條第1 項前段定有明文。關於犯罪行為人犯
    洗錢防制法第14條之罪，其所掩飾、隱匿之財物本身僅為洗
    錢之標的，難認係供洗錢所用之物，故洗錢行為之標的除非
    屬於前置犯罪之不法所得，而得於前置犯罪中予以沒收者外
    ，既非本案洗錢犯罪之工具及產物，亦非洗錢犯罪所得，尤
    非違禁物，尚無從依刑法沒收規定予以宣告沒收，自應依上
    開第18條第1 項前段規定予以宣告沒收。且此規定係採義務
    沒收主義，祇要合於前述規定，法院即應為相關沒收之諭知
    ，然該洗錢行為之標的是否限於行為人者始得宣告沒收，法
    無明文，是從有利於被告之認定，倘法條並未規定「不問屬
    於犯罪行為人與否均沒收」時，自仍以屬於被告所有者為限
    ，始應予沒收。查本案告訴人林麗珠、夏忠明匯入帳戶款項
    ，係屬洗錢之標的，且無證據證明被告保有該款項，業如前
    述，該部分款項即非被告所有，亦無事實上處分權限，揆諸
    上開說明，自無從依洗錢防制法第18條第1 項前段規定宣告
    沒收或追徵。
據上論斷，應依刑事訴訟法第273 條之1 第1 項、第299 條第1
項前段、第310條之2、第454 條第2 項，組織犯罪防制條例第3 
條第1 項後段，洗錢防制法第14條第1 項、第16條第2 項，刑法
第11條、第28條、第339條之4第1項第2款、第55條、第47條第1
項、第51條第5款、第38條之1第1項前段、第3項，刑法施行法第
1條之1第1項，判決如主文。
本案經檢察官鄭世揚提起公訴，檢察官邱稚宸移送併辦，檢察官
謝榮林到庭執行職務。 
中　　華　　民　　國　　110 　年　　12　　月　 15 　　日
                  刑事第四庭　　法  官  錢衍蓁
以上正本證明與原本無異。
因疫情而遲誤不變期間，得向法院聲請回復原狀。
如不服本判決應於收受送達後20日內向本院提出上訴書狀，並應
敘述具體理由。其未敘述上訴理由者，應於上訴期間屆滿後20 
日內向本院補提理由書 (均須按他造當事人之人數附繕本 )「切
勿逕送上級法院」。
                                書記官  周佳誼
中　　華　　民　　國　　110 　年　　12　　月　16 　　日
附錄本案論罪科刑法條全文：
組織犯罪防制條例第3 條第1 項
發起、主持、操縱或指揮犯罪組織者，處3 年以上10年以下有期
徒刑，得併科新臺幣1 億元以下罰金；參與者，處6 月以上5 年
以下有期徒刑，得併科新臺幣1000萬元以下罰金。但參與情節輕
微者，得減輕或免除其刑。

洗錢防制法第2條
本法所稱洗錢，指下列行為：
一、意圖掩飾或隱匿特定犯罪所得來源，或使他人逃避刑事追訴
    ，而移轉或變更特定犯罪所得。
二、掩飾或隱匿特定犯罪所得之本質、來源、去向、所在、所有
    權、處分權或其他權益者。
三、收受、持有或使用他人之特定犯罪所得。
　　
洗錢防制法第14條
有第二條各款所列洗錢行為者，處7 年以下有期徒刑，併科新臺
幣5 百萬元以下罰金。
前項之未遂犯罰之。
前二項情形，不得科以超過其特定犯罪所定最重本刑之刑。

中華民國刑法第339條之4
犯第339 條詐欺罪而有下列情形之一者，處1 年以上7 年以下有
期徒刑，得併科1 百萬元以下罰金：
一、冒用政府機關或公務員名義犯之。
二、三人以上共同犯之。
三、以廣播電視、電子通訊、網際網路或其他媒體等傳播工具，
    對公眾散布而犯之。
前項之未遂犯罰之。